【裁判字號】    97,台上,5347
【裁判日期】    971023
【裁判案由】    違反毒品危害防制條例
【裁判全文】
最高法院刑事判決            九十七年度台上字第五三四七號
上  訴  人  甲○○
選任辯護人  吳澄潔律師
上  訴  人  乙○○
            丙○○
上列上訴人等因違反毒品危害防制條例案件，不服台灣高等法院
高雄分院中華民國九十七年七月二十三日第二審判決（九十七年
度上訴字第五一五號，起訴案號：台灣屏東地方法院檢察署九十
五年度偵字第二二一七號、第四九九八號），提起上訴，本院判
決如下：
    主  文
原判決關於乙○○、丙○○部分撤銷，發回台灣高等法院高雄分
院。
甲○○部分上訴駁回。
    理  由
一、發回部分：
本件原判決撤銷第一審關於上訴人乙○○、丙○○部分之科刑判
決，改判仍論處乙○○、丙○○共同運輸第二級毒品未遂罪刑，
固非無見。
惟查：(一)、刑法之未遂犯，必須已著手實行構成犯罪要件之行為
而不遂者，始能成立；若於著手此項要件行為以前之準備行動，
係屬預備行為，不能遽以未遂犯論擬。原判決事實認定乙○○、
丙○○基於運輸第二級毒品之犯意聯絡，於民國九十五年三月十
八日十一時二十分左右，駕駛ＣＴＲＰＴ二九七九號膠筏由屏東
縣恆春鎮後壁湖漁港出海，於同日十八時許駛近小蘭嶼附近，因
膠筏發生機件故障而失去動力，無法順利接駁毒品甲基安非他命
及大麻，並在海上漂流至同月二十日凌晨一時許，始由行政院海
岸巡防署海洋巡防總局第十五海巡隊（下稱第十五海巡隊）救援
至台東市富岡漁港。嗣經警循線於小蘭嶼島上查獲扣案之毒品甲
基安非他命及大麻等情（見原判決第三頁末二行起至第四頁第一
至第十五行）。倘若無訛，則乙○○、丙○○於駕駛膠筏航行中
，因機件故障失去動力，未順利接獲毒品，並於飄流海上期間始
由第十五海巡隊救援，因而查獲。則乙○○等二人基於運輸毒品
之犯意，尚未到達約定地點，裝載所欲搬運之毒品，即遭查獲，
得否謂為已著手於運輸毒品之犯罪構成要件之行為？抑或僅係運
輸之預備行為？非無研求之餘地。乙○○於原審辯稱：其尚非已
著手於運輸之行為，不能論以運輸未遂罪等語（見原審卷(二)第四
七頁）。原審未予詳查審認，理由未為詳盡之說明，遽認其等已
著手於運輸行為，論以運輸毒品未遂罪名，有調查職責未盡及判
決理由不備之違背法令。(二)、證人恐因陳述致自己或與其有刑事
訴訟法第一百八十條第一項關係之人受刑事追訴或處罰者，得拒
絕證言，同法第一百八十一條定有明文。證人此項拒絕證言權，
旨在免除其因陳述不實而受偽證之處罰、或不陳述而受罰鍰處罰
之兩難困境。為確保證人此項拒絕證言權，刑事訴訟法第一百八
十六條第二項，明定法院或檢察官有告知證人得拒絕證言之義務
。此項規定係為保護證人權利，兼及當事人之訴訟利益而設，如
法院或檢察官未先踐行此項告知義務，而逕行告以具結之義務及
偽證之處罰並命朗讀結文後具結，無異剝奪證人此項拒絕證言權
，所踐行之訴訟程序自有瑕疵。原判決援引乙○○於偵查中之證
詞，資為不利於乙○○等二人之認定（見原判決第九頁(二)第一至
四行）。但據原判決認定，乙○○與丙○○為本件運輸第二級毒
品未遂罪之共同正犯（見原判決第十五頁第二至五行），則乙○
○以證人身分所為不利於其等之陳述，自有致其自己受刑事追訴
或處罰之可能。卷查第一審檢察官以證人身分於九十五年五月十
九日訊問乙○○，並未踐行上開告知得拒絕證言之義務，有前揭
訊問筆錄可稽（見台灣屏東地方法院檢察署九十五年度偵字第二
二一七號偵查卷第五十頁）。此項違反告知義務規定所取得之證
人供述證據，是否仍具有證據能力？抑或應依刑事訴訟法第一百
五十八條之四規定予以斟酌審認，不無研求之餘地。原判決未予
究明，遽謂乙○○上揭供述證據具證據能力，尚嫌理由欠備。(三)
、本件起訴書犯罪事實欄略載乙○○應允甲○○，由其駕駛ＣＴ
ＲＰＴ二九七九號膠筏至蘭嶼附近海域接駁毒品甲基安非他命及
大麻，返回台灣本島，乙○○並邀丙○○一同參與。嗣於九十五
年三月十八日十八時許，因所駕駛之膠筏駛近小蘭嶼附近時發生
機件故障而失去動力，無法順利接駁毒品等情；證據並所犯法條
欄亦載明渠等此部分行為，同時觸犯運輸第二級毒品及私運管制
物品進口未遂之罪嫌。檢察官似已起訴乙○○等二人另涉有私運
管制物品進口未遂之行為。然第一審僅就運輸毒品部分論罪，就
私運管制物品進口部分未為任何說明（見第一審判決第十頁第十
二至十五行）。嗣由乙○○、丙○○對第一審判決提起上訴，依
刑事訴訟法第三百四十八條第二項之規定，上訴審法院自應併予
審理，原判決就此部分疏未為任何論述，自有已受請求事項未予
判決之違法。以上或為乙○○等二人上訴意旨所指摘，或為本院
得依職權調查之事項，應認原判決關於此部分有撤銷發回更審之
原因。
二、駁回部分：
按刑事訴訟法第三百七十七條規定，上訴於第三審法院，非以判
決違背法令為理由，不得為之。是提起第三審上訴，應以原判決
違背法令為理由，係屬法定要件。如果上訴理由書狀並未依據卷
內訴訟資料，具體指摘原判決不適用何種法則或如何適用不當，
或所指摘原判決違法情事，顯與法律規定得為第三審上訴理由之
違法情形，不相適合時，均應認其上訴為違背法律上之程式，予
以駁回。本件原判決依憑證人唐永吉、黃順福（另案判決）、楊
文賢分別於偵查、第一審、原審之證詞，及卷附法務部調查局鑑
定通知書、內政部警政署刑事警察局鑑定書、行政院海岸巡防署
海岸巡防總局南部地區巡防局函附黃順福進出港紀錄，暨扣案毒
品甲基安非他命及大麻等證據資料，認定上訴人甲○○有原判決
事實欄所載之犯行，且就其否認有運輸毒品等犯行，辯稱其出海
目的係捕魚，與運毒無涉，查獲之毒品非其走私入境云云，為不
足採信，於理由內詳予指駁說明，因認甲○○犯行明確，而撤銷
第一審關於甲○○部分之科刑判決，改判仍論處甲○○共同運輸
第二級毒品罪刑（量處有期徒刑），已依據卷內資料，詳述所憑
之證據及其認定之理由。從形式上觀察，並無何違法情形存在。
甲○○上訴意旨略以：(一)、唐永吉因自李國憲處收受金錢，為解
免責任，始於檢察官偵訊時為不利於甲○○之證言，又於偵、審
中未賦予甲○○對質詰問唐永吉之機會，唐永吉於偵查中之陳述
無證據能力。(二)、原判決無證據佐證，率予推論「茍甲○○於游
泳將包裝毒品之旅行袋拖運至小蘭嶼島之途中係著有手套，則未
能採集到其指紋即屬常情。」有判決未憑證據認定之違法。(三)、
秘密證人Ａ１於警詢、偵訊之陳述前後不一，唐永吉復已逃匿，
原審未傳喚Ａ１查明身分及有無陷害教唆之情事，有應於審判期
日調查之證據未予調查之違法等語。惟查：(一)、偵查中訊問證人
，法無明文必須傳喚被告使之得以在場，刑事訴訟法第二百四十
八條第一項前段雖規定：「如被告在場者，被告得親自詰問」，
但此項權利之行使，以被告在場為前提。此項未經被告詰問之被
告以外之人於偵查中向檢察官所為之陳述，依刑事訴訟法第一百
五十九條之一第二項之規定，原則上屬於法律規定為有證據能力
之傳聞證據，於例外顯有不可信之情況，始否定其得為證據。是
得為證據之被告以外之人於偵查中所為之陳述，因其陳述未經被
告詰問，應認屬於未經合法調查之證據，並非無證據能力，而禁
止證據之使用。此項詰問權之欠缺，非不得於審判中由被告行使
以補正，而完足為經合法調查之證據。惟是否行使詰問權，屬被
告之自由，倘被告於審判中捨棄詰問權，或證人客觀上有不能受
詰問之情形，自無不當剝奪被告詰問權行使之可言。卷查甲○○
於證人唐永吉在九十五年八月十五日偵查中為陳述時，因未在場
，未經其詰問（見同上偵查卷第一六二頁），但唐永吉於偵查中
以證人身分經具結之陳述，依上說明，本屬有證據能力之傳聞證
據，雖未經甲○○於偵查程序為詰問，但甲○○於原審已表示捨
棄傳喚詰問（見原審卷(二)第十三頁），難謂有不當剝奪其詰問權
之行使。是原審於審判期日依法定程序提示該筆錄證據，並告以
要旨，而為合法調查後，本於職權之行使，予以採納為甲○○犯
罪之證據，核與證據法則無違。(二)、證據之取捨及證明力之判斷
，俱屬事實審法院得自由裁量、判斷之職權，茍其所為之判斷，
並不悖乎通常一般之人日常生活經驗之定則，又於判決內論敘其
何以作此判斷之心證理由者，即不得任意指摘其為違法，據為提
起第三審上訴之合法理由。原判決就證人李國憲證稱曾於案發數
月後交付款項予唐永吉之證詞與本件事實認定無涉，無礙唐永吉
證詞之真實性及甲○○為免遭查緝，乃以游泳方式將查獲之毒品
先拖運至小島藏放，暨裝載毒品之旅行袋未採獲甲○○之指紋，
無從為有利於甲○○之認定等情，已於理由內詳細說明本於調查
所得之心證，分別定其取捨而為事實判斷之理由。所為論斷，從
形式上觀察，並不違背客觀存在之證據與論理法則，尚難漫指採
證違法。又原判決並未援引秘密證人Ａ１於警詢、偵訊中不利於
甲○○之證詞為論罪之證據，且敘明此部分供述證據無證據能力
，稽之第一審及原審筆錄內容，甲○○於第一審已表示捨棄傳喚
詰問，於原審審判期日經審判長訊以「尚有何證據請求調查？」
，亦答稱「沒有」（見第一審卷(一)第一二二頁背面，原審卷(二)第
四二頁），顯已認無再傳喚Ａ１調查詰問之必要。綜上，甲○○
既已捨棄對Ａ１之對質詰問權，則原審未再傳喚調查，自不能指
為違法。此外，上訴意旨，就原審取捨證據與自由判斷證據證明
力之職權行使，及原判決理由已經說明之事項，再事爭辯，或就
同一證據資料為相異之評價，或就不影響於判決本旨事項再為單
純事實上之爭執，皆非適法之第三審上訴理由。依上揭規定，甲
○○部分之上訴違背法律上之程式，應予駁回。
據上論結，應依刑事訴訟法第三百九十五條前段、第三百九十七
條、第四百零一條，判決如主文。
中    華    民    國  九十七  年    十    月  二十三  日
                      最高法院刑事第十二庭
                          審判長法官  石  木  欽
                                法官  陳  世  淙
                                法官  洪  佳  濱
                                法官  呂  丹  玉
                                法官  段  景  榕
      本件正本證明與原本無異
                                      書  記  官
中    華    民    國  九十七  年    十    月  三十一  日
                                                     ｍ


司法院資訊處製作；財團法人民間司法改革基金會備份。
